臺灣屏東地方法院民事判決　　　　　　　99年度勞訴字第20號
原　　　告　王國勝
訴訟代理人　林宗儀律師
被　　　告　王李雲即鐙興行
特別代理人　王文良
訴訟代理人　湯瑞科律師
上列當事人間給付退休金事件，本院於民國100 年6 月1 日言詞
辯論終結，判決如下：
    主  文
被告應給付原告新台幣壹佰肆拾萬元，及自民國一００年一月八
日起至清償日止，按週年利率百分之五計算之利息。
原告其餘之訴駁回。
訴訟費用由被告負擔百分之五十一，餘由原告負擔。
本判決第一項於原告以新台幣肆拾陸萬柒仟元供擔保後，得假執
行。但被告如於執行標的物拍定、變賣前，以新台幣壹佰肆拾萬
元為原告預供擔保，得免為假執行。
原告其餘假執行之聲請駁回。
    事實及理由
一、按對於無訴訟能力人為訴訟行為，因其無法定代理人或其法
    定代理人不能行代理權，恐致久延而受損害者，得聲請受訴
    法院之審判長，選任特別代理人，民事訴訟法第51條第1 項
    定有明文。查本件被告王李雲因罹中風，已無處理自己事
    務而為無訴訟能力人，前經利害關係人即原告向本院聲請以
    99年度家聲字第146 號裁定王李雲王文良為特別代理人，
    此經本院調取該事件卷宗核閱屬實，有該裁定正本附卷可稽
   （見卷第45頁），核符上開法條規定，先行敘明。
二、原告起訴主張：
（一）原告於民國（下同）79年2 月28日經胞弟王國添介紹，任
    職於被告王李雲所獨資經營之「鐙興行」（有營利事業登
    記查詢資料影本1 份可參），負責擔任麵粉加工等工作。直
    至92、93年間，負責人王李雲因病而成為植物人，完全不
    省人事，亦完全無意識，其子王文良接替管理「鐙興行」所
    有業務。因此，自負責人王李雲成為植物人後，「鐙興行
    」之名義負責人雖為被告王李雲，然「鐙興行」實際負責
    人則係王文良。
（二）原告係被告所屬員工，然被告長期違法未為所僱用之勞工
    辦理勞工保險，且進而於99年2 月21日由被告之子王文良，
    以口頭告知原告不用來上班。嗣後，原告以被告未給付退休
    金及未能領取參加勞工保險之老年給付，即要求被告給付上
    開金額均遭拒絕，遂於99年4 月1 日向屏東縣政府勞工處申
    請勞資調解，而被告置之不理，並未出席，終調解不成立，
    有屏東縣政府所出具之調解不成立影本1 份可證。
（三）按勞工工作15年以上滿55歲者，得自請退休，勞基法第53
    條第1 款定有明文；又「該條之立法精神，無非基於勞工之
    立場，為防止雇主不願核准已達一定年資、年齡之勞工自請
    退休之弊端，而賦予勞工得自請退休之權利，使符合該條規
    定要件之勞工於行使自請退休之權利時，即發生終止勞動契
    約之效力，而無須得相對人即雇主之同意。故勞工依該法自
    請退休時，勞雇雙方之勞動契約即可終止，勞工自請退休之
    權利為契約終止權之一種，而終止權又屬形成權之一種，形
    成權於權利人行使時，即發生形成之效力，不必得相對人之
    同意，最高法院88年度台上字第68號判決意旨可供參照。又
    工資本質上係勞工提供勞動力之價值，而退休金之性質為「
    延期後付」之工資，為勞工當然享有之既得權利，於勞工退
    休時支付，且不因勞工事後離職而消滅。退休金本質上係以
    勞工全部服務期間為計算標準所發給之後付工資，雇主自不
    得以懲戒解僱為由，剝奪勞工請求退休金之權利。是以，勞
    工一旦符合法定退休要件，即已取得自請退休並請求給付退
    休金之權利，此為其既得權利，不因雇主終止勞動契約而喪
    失，否則僱主即得藉故解僱已符合退休條件之勞工，規避給
    付退休金之義務，殊非勞基法之立法本旨（最高法院92年度
    台上字第2152號判決參考）。另勞工合法退休後，即得按其
    工作年資，每滿1 年給與2 個基數。但超過15年之工作年資
    ，每滿1 年給與1 個基數，最高總數以45個基數為限。未滿
    半年者以半年計；滿半年者以1 年計之計算方式向雇主請求
    退休金，並為勞基法第55條第1 項第1 款所明定。
（四）原告於99年4 月1 日向屏東縣政府勞工處申請勞資爭議調
    解，已向被告表示退休，並要求被告給付退休金遭到拒絕，
    而被告未出席，調解不成立，如前所述。參照前揭意旨，原
    告之終止只須向被告表示後，不待原告之同意即生原告退休
    之效力，原告自得向被告請求退休金。而原告到職日為79年
    2 月28日，勞動契約終止日為99年2 月22日，是原告得計入
    之年資應為19年又11個月，合計共35個基數，而依原告平均
    工資則以新台幣（下同）45,000元計算，原告得依勞基法之
    規定請求之退休金額為1,575,000 元，應屬有據。
（五）原告自79年2 月28日起至99年2 月21日止任職期間，「鐙
    興行」所僱用員工均維持在5 人以上，原告係符合勞工保險
    條例第6 條規定之勞工，而「鐙興行」自應依該條為原告參
    加勞工保險。原告任職被告期間，被告未為原告辦理勞工保
    險，嚴重侵害原告權益，依勞工保險條例第72條第1 項規定
    ，投保單位不依本條例規定辦理投保手續者，勞工因此所受
    損失，應由投保單位依本條例規定之給付標準賠償之。而依
    勞工保險條例第58條及第59條規定，以工作年資19年又11個
    月計算，原告得請領25個月老年給付，且以每月平均薪資45
    ,000元計算，原告得請求老年給付計1,125,000 元，請求被
    告賠償之。
（六）綜上所述，原告請求被告給付金額2,700,000 元（其計算
    式：1,575,000 元＋1,125,000 元＝2,700,000 元），自屬
    有理。爰聲明：1 、被告應給付原告2,700,000 元，及自本
    起訴狀繕本送達之翌日起至清償日止，按週年利率百分之5
    計算之利息。2 、原告願供擔保，請准宣告假執行。
三、被告抗辯：
（一）原告主張其已工作達15年以上乙節，惟因原雇主王李雲
    已經成為植物人，無從由王李雲處得知原告持續工作之年
    限是否已達15年以上，此部分自應由原告負舉證證明之責。
    且原告除應證明其開始受僱之始點外，亦應證明其繼續工作
    之期間確達15年以上，否則即無所謂請領退休金之權利可言
    。原告雖舉證人邱林秀玲之證述為據，惟邱林秀玲因其所稱
    之「復職」事件，對被告鐙興行多所不滿而難認其所述係屬
    實在外；縱鈞院採之，惟據其所稱亦僅自民國( 下同)87 年
    起始到被告處任職，並於99年3 月間受傷離職，則就證人之
    親身見聞而言，充其量亦僅能證明原告亦係自87年起至99年
    間亦在被告處所一起工作外，至於原告任職之之始點係自79
    年間開始乙節，證人邱林秀鈴證述工作之前，原告已先工作
    八年，則係聽聞自原告所言，故此部分之證述應無可採。
（二）原告係自行表示離職，並非王文良予以解僱，且原告之離
    職並非基於請領退休金之原因而來，純係原告因內心不滿之
    突發舉動，其目的顯係要讓被告鐙興行頓時陷入無工人可用
    而無法運轉之困境。則原告既已表示離職，且亦真正離職，
    自亦無再回頭請領退休金之權利可言。原告雖主張其係遭王
    文良所解僱云云，惟非事實，且未舉證，已難採信外；另依
    證人林惠琦之證述，其曾於原告表示要離職之當天下午帶其
    女兒親自到鐙興行慰留原告，但原告仍堅決求去，顯見並無
    所謂遭王文良解僱之情事，否則當時身為王文良妻子之林惠
    琦豈有前往慰留之行為及必要。又原告主張其領取之每月薪
    資達新台幣( 下同)45,000 元乙節，亦應舉證證明之。依證
    人王月英之證述，原告之每月薪資約在32,000元至40,000元
    之間，並非原告所稱之45,000元。
（三）按依勞工保險條例第6 條第1 項第2 款之規定「受僱於僱
    用五人以上公司、行號之員工」，雇主有為全部勞工投保勞
    工保險之法律上義務。經查被告鐙興行所僱用之員工均在四
    人以下，依法自非強制投保之單位，且亦無同條第1 項各款
    情形之適用，因之被告並無為原告辦理投保勞工保險之義務
    。原告雖主張被告僱用之員工在五人以上云云，惟並非事實
    ，自應由原告就此負舉證證明之責。雖原告所舉證人邱林秀
    玲曾證述「從87年起鐙興行員工就有六個人，即我本人、原
    告、阿三、阿財、阿財母親、阿友等六人，他們的真實姓名
    我不清楚」云云，惟其對同事姓名竟完全不知，所述已非無
    疑外；且其所述與原告起訴狀所稱之員工尚包括王文良及其
    子，但卻無阿友其人，顯然亦有所不同，可見證人所述極有
    可疑，而難採信。事實上，鐙興行正式僱用之員工僅有原告
    、邱林秀玲及阿三等3 人，至於王文良、王月英及王文良之
    子等人，分別係王李雲之子、女及孫子，故渠等均係基於
    家庭之一份子，而偶有幫忙協助之情形而已，並非受僱於鐙
    興行，亦未領有薪資；而於王李雲成為植物人後，王文良
    或王月英亦係本於代理母親之角色而代為處理鐙興行之部分
    事務而已，並非受僱於鐙興行，更未領取鐙興行之薪資。王
    月英所領取之薪資係因受僱於禧年國際開發有限公司而來，
    此有其所得扣繳憑單可稽。另吳進成( 即阿財) 及其母親，
    亦非鐙興行所僱用之員工，吳進成因長年罹患尿毒症，而每
    週至少三次以上之洗腎，有診斷證明書可稽；且證人邱林秀
    玲亦證稱其知悉吳進成患有糖尿病無疑，故吳進成根本無法
    正常從事工作，然因其母親與王李雲為姊妹關係，因之王
    李雲同情其罹患此病而會給予些許生活費，吳金財則因感
    謝之故，偶而會協助幫忙鐙興行之事務，如此而已，並非所
    謂雇主與勞工之關係；至於吳金財之母親，則係因王李雲
    生病成為植物人後，王月英請其到家中幫忙代為照料母親及
    家庭中之各項事務( 如煮飯及打掃家裡等工作) ，並非因任
    職鐙興行而受僱，故其僅係因空閒時間偶會幫忙協助處理鐙
    興行之事務而已，然此並非其工作。
（四）聲明：原告之訴及其假執行之聲請均駁回。如受不利益之
    判決，被告願供擔保，請准免為假執行。
四、兩造不爭執之事實：
（一）被告鐙興行設立於73年6 月25日，為獨資組織型態，登記
    負責人為王李雲。
（二）原告於99年9月22日離職。
（三）特別代理人王文良自92年間開始就因負責人王李雲生病
    而由王文良代為處理鐙興行之業務。
（三）被告鐙興行未對該行員工辦理投保。
（四）兩造對於屏東縣政府100 年4 月1 日屏府勞資字第100008
    5748號函附資料無意見。
五、兩造爭執之事項：
（一）原告月薪及年資為何？
（二）原告依據勞動基準法第55條規定請領退休金，有無理由？
（三）原告依據勞工保險條例第58、59、72條規定請領老年給付
    ，有無理由？
六、本院之判斷：
（一）查被告鐙興行設立於73年6 月25日，為獨資商號，登記負
    責人為王李雲，從事麵粉麵類食品加工、麵粉、米粉、粉
    絲零售業務，王李雲生病而由王文良於92年間代為處理鐙
    興行之業務。又原告為被告之員工，自99年9 月22日起離職
    ，並於99年3 月9 日申請屏東縣政府勞工處通知兩造於99年
    4 月1 日到縣府勞資爭議調解原告請求被告給付退休金及老
    年給付等情，有原告提出之被告商業登記資料（見卷第17、
    38 頁 ）及屏東縣政府100 年4 月1 日屏府勞資字第100008
    5748號函附資料（見卷第53－65頁）可稽，並為兩造所不爭
    執，堪信為真實。
（二）茲就上開兩造協議簡化之爭執事項，分別審酌如下：
 1、原告之年資及月薪為何？
  (1)年資部分：原告主張其自79年2 月28日起到被告商行工作之
    事實，業據證人邱林秀玲到庭證稱：伊從87年3 月15日至99
    年3 月2 日有在被告商行工作，與原告同事過，是原告先到
    被告商行工作，伊進入被告商行工作時，原告就已被告商行
    做了8 年等語（見卷第41頁），可資證明原告自79年間起就
    已在被告商行上班。被告雖辯以：證人邱林秀玲係聽聞自原
    告所言，質疑證人之詞云云；惟查邱林秀玲自87年3 月起至
    99年3 月止，其間已在被告商行工作十餘年，與原告同事相
    處日期很久，衡情應了解包括原告工作年資等工作情形，且
    查被告商行自73年6 月25日即已設立，應認邱林秀玲之證詞
    及原告之主張為可採。從而。原告自79年2 月28日起在被告
    商行工作，直至99年2 月22日離職日止，合計工作年資為19
    年又11個月。
  (2)月薪部分：原告主張月薪為45,000元，被告則稱原告月薪應
    為32,000元。經查證人邱林秀玲雖證稱：伊於87年上班時就
    有問原告，原告當時在清點薪水，所以伊知道他領45,000元
    等語；惟據原告在屏東縣政府勞工處訪談時自稱剛進被告商
    行上班時月薪為30,000元等語及據邱林秀玲受訪時證稱其87
    年當初約定月薪18,000元，到99年3 月時之月薪為28,000元
    各等語（見卷第60、61頁），足見其等之月薪是由基本工資
    逐年調升，邱林秀玲證稱原告在87年間月薪即有45,000元，
    直至99年1 月之月薪仍為45,000元，顯與常情不符，其證詞
    尚難採信。次據證人王月英到庭證稱：伊為王文良之妹妹，
    因母親王李雲自91年生病後，伊才到被告商行幫忙，伊非
    員工，沒有領薪，只是幫忙發薪，原告之基本工資25,000元
    ，因商行有大小月之分，大小月是以被告商行之出貨量與工
    作量衡量，但沒有憑據，原告月薪最少32 ,000 元，最多40
    ,000元等語及邱林秀玲亦證實王月英確只幫忙發薪等語以觀
    ，應以王月英之證詞為可採。本院審酌原告年資及被告商行
    營業項目、營運狀況等情，認定原告之離職時月薪以40,000
    元較為合理，且符合勞動基準法第2 條第3 款規定之工資。
 2、原告依據勞動基準法第55條規定請領退休金，有無理由？
  (1)按勞工有左列情形之一者，得自請退休：一、工作十五年以
    上年滿五十五歲者。二、工作二十五年以上者。次按勞工非
    有左列情形之一者，雇主不得強制其退休：一、年滿六十歲
    者。二、心神喪失或身體殘廢不堪勝任工作者。前項第1 款
    所規定之年齡，對於擔任具有危險、堅強體力等特殊性質之
    工作者，得由事業單位報請中央主管機關予以調整。但不得
    少於五十五歲。勞動基準法第53、54條分別定有明文。次按
    勞動契約關係中勞雇雙方之義務，勞工方面為提供勞務與忠
    誠義務，雇主方面則為給付報酬與保護照顧義務，且雇主之
    保護照顧義務應包括使勞工於退休後享有相當品質之生活在
    內，而勞動基準法所定雇主應給付退休金之義務即本於雇主
    之此等保護照顧義務而來，亦即勞工於勞動契約終止之際，
    如符合勞動基準法第53條或第54條所定退休要件者，即得請
    求雇主給付退休金，雇主不得以資遣方式辦理，至勞動契約
    終止原因究竟為何，及究由雇主或勞工主動表示終止勞動契
    約，則非所問，此有內政部（74）台內勞字第298989號函意
    旨可資參照。故勞工自請退休之權利為契約終止權之一種，
    而終止權又屬形成權之一種，形成權於權利人行使時，即發
    生形成之效力，不必得相對人之同意（參見最高法院88年台
    上字第68號判決意旨）。查本件原告主張其因實際處理被告
    商行業務之王文良於99年2 月21日口頭告知原告不用來上班
    ，原告遂於同月22日起未在上班等情，為被告及王文良所否
    認。經查：原告於99年2 月21在被告商行因工作上與王文良
    發生爭執，王文良叫原告不用來上班之事實，業經被告商行
    當時在場聽聞之員工邱林秀玲到庭證述屬實（見卷第42頁）
    。次查王文良亦承認其當時確與原告因工作上無法與原告溝
    通而生爭執。又王文良之前妻（於99年7 月離婚）林惠琦到
    庭證稱：（他（王文良）跟我說他交代原告的事情原告沒有
    做好，兩人有發生摩擦，原告跟王文良說他不做了。」「我
    去慰留他（原告），但原告說他跟王文良發生口角，他不做
    了，他不能讓王文良這樣對待他。」等語，準此以觀，衡情
    應是王文良與原告發生口角後，王文良叫原告不用再來上班
    ，原告因王文良之告知，亦順此情勢，表示不來上班，遂於
    翌（22）日起未再上班，雙方顯然已有終止勞動契約之事實
    。次查原告之工作年資自79年2 月28日起在被告商行工作，
    直至99年2 月22日離職日止，合計19年又11個月之事證，業
    如前述，估不論終止勞動契約之原因為何，原告既已年滿55
    歲以上（33年5 月20日生），又工作15年以上，並參諸上開
    內政部之函釋，原告已符合勞動基準法第53條退休之規定。
    復查原告已於99年3 月9 日申請屏東縣政府勞工處通知兩造
    於99年4 月1 日到縣府勞資爭議調解原告請求被告給付退休
    金及老年給付，被告商行卻未出席調解，反於99年5 月28日
    寄給該處意見表達書（見卷第63頁），由此可證被告商行已
    獲知原告表示退休，並請領退休金。依上說明，原告自得適
    用勞動基準法之規定，請求被告給付退休金。
  (2)按勞工退休金之給與標準如左：一、按其工作年資，每滿一
    年給與兩個基數。但超過十五年之工作年資，每滿一年給與
    一個基數，最高總數以四十五個基數為限。未滿半年者以半
    年計；滿半年者以一年計。前項第1 款退休金基數之標準，
    係指核准退休時一個月平均工資，為勞動基準法第55條第1
    項第1 款、第2 項所明定。本件原告自79年2 月28日起到被
    告商行工作直至99年22終止勞動契約，並申領退休金之事實
    ，業如前述。則原告主張其到職日為79年2 月28日，勞動契
    約終止日為99年2 月22日，得計入之年資為19年又11個月，
    合計共35個基數，月薪以40,000元計算，依勞動基準法之規
    定請求之退休金額為1,400,000 元，核屬有據，應予准許，
    逾此範圍之請求，為無理由，應予駁回。
 3、原告依據勞工保險條例第58、59、72條規定請領老年給付，
    有無理由？
  (1)按年滿十五歲以上，六十歲以下之左列勞工，應以其雇主或
    所屬團體或所屬機構為投保單位，全部參加勞工保險為被保
    險人：二、受僱於僱用五人以上公司、行號之員工，為勞工
    保險條例第6 條第1 項第2 款所明定。又此之所謂勞工，應
    指勞動基準法第2 條第1 款規定受雇主僱用從事工作，獲致
    工資者而言。是故，本件原告可否依該條例第58、59、72條
    規定請領老年給付，應以被告商行僱用之員工是否在5 人以
    上，符合上開強制保險之規定為先決條件。
  (2)原告主張其任職期間，被告商行所僱用員工均維持在5 人以
    上，原告係符合勞工保險條例第6 條規定之勞工，被告商行
    自應依該條為原告參加勞工保險，但被告商行未為原告辦理
    勞工保險，原告受有損失，自得依勞工保險條例第72條第1
    項規定向被告商行請求給付老年給付等情，被告商行則以：
    被告商行所僱用之員工均在四人以下，依法自非強制投保之
    單位，且亦無同條第1 項各款情形之適用，因之被告並無為
    原告辦理投保勞工保險之義務等語置辯。經查(1)證人邱林秀
    玲到庭雖證稱：從87年起鐙興行員工就有6 個人，即我本人
    、原告、阿三、阿財、阿財母親（王文良阿姨）、阿友等6
    人，他們的真實姓名我不清楚，除了上開6 人以外，伊於99
    年3 月2 日不上班時，還有王文良的兒子等語；惟其接受屏
    東縣政府勞工處訪談時，問以：你任職期間（約12年）有那
    些同事在工作？答以：王國勝（住和平路）、阿三（住建民
    路）、王文良與王文良之阿姨母子等人（見卷第61頁），核
    與上開本院證述人數不符。且原告起訴時亦未提及「阿友」
    其人為被告商行員工，何況「阿友」為何人，其姓名住址為
    何，原告亦未能舉證證明，以供本院調查，是否確有其人，
    容有質疑。(2)幫忙發薪之王文良妹妹王月應到庭證稱：被告
    商行之員工只有3 人，即原告、邱林秀玲、阿三等語。次查
    屏東縣政府勞工處於99年3 月9 日到被告商行檢查結果，證
    實只有員工3 人，此有該處勞動條件檢查會談紀錄附卷可稽
    （見卷第58頁）。(3)王月英證稱：吳金財（即吳進成）是伊
    表哥，其母親即伊之阿姨基於伊之母親生病，會到被告商行
    幫忙看家、煮飯、打掃等工作，並沒有領薪水，但會給一些
    零用金等語（見卷第69、70頁），且吳進成因長年罹患尿毒
    症，自89年起每週至少三次以上之洗腎，有診斷證明書附可
    稽（見卷第80頁），亦不適合過於勞動而從事被告商行工作
    。次查王文良、王月英及王文良之子等人，分別係王李雲
    之子、女及孫子，因王李雲生病，生活無法自理，基於親
    情幫忙協助被告商行，未領薪資，要屬人之常情。另查王月
    英所領取之薪資係因受僱於禧年國際開發有限公司而來，此
    有被告提出之其所得扣繳憑附卷可稽（見卷79頁）。基上以
    觀，其等均與勞動基準法所稱之員工不符。(4)本件被告商行
    之員工既未達5 人（含本數在內）以上，自非勞工保險條例
    規定強制保險之範圍，從而，原告依據勞工保險條例第58、
    59 、72 條規定訴請被告給付相當於老年給付之損失，即無
    理由，不應准許。
（三）綜上所述，原告依據勞工保險條例第58、59、72條請求之
    老年給付，為無理由，不應准許。另其依據勞動基準法規定
    ，訴請被告給付退休金額1,400,000 元，及自起訴狀繕本送
    達之翌日（100 年1 月8 日）起至清償日止，按週年利率百
    分之5 計算之利息，於法有據，應予准許，逾此部分之請求
    ，核無理由，應予駁回。
七、原告勝訴部分，兩造陳明願供擔保請准宣告假執行及免為假
    執行，均核無不合，爰各酌定相當之擔保金額，准許之。
八、本件事證已臻明確，兩造其餘攻擊防禦方法及未經援用之證
    據，經本院斟酌後，認均不足以影響判決之結果，無逐一論
    駁之必要。
九、據上論結，本件原告之訴為一部有理由，一部無理由，依民
    事訴訟法第79條、第390 條第2 項、第392 條第2 項、第3
    項，判決如主文。
中    華    民    國    100   年    6     月    15    日
                  民事第一庭  法  官  胡晏彰
正本係照原本作成。
如對判決上訴，須於判決送達後20日內向本院提出上訴狀，其未
表明上訴理由者，應於提出上訴後20日內向本院補提理由書狀（
均須按他造當事人之人數附繕本）。
如委任律師提起上訴者，應一併繳納上訴審裁判費。
中    華    民    國   100    年    6     月    15    日
                              書記官  郭松菊